臺灣桃園地方法院民事判決
110年度家財訴字第26號
原      告  劉其安  
被      告  劉芝琳  

上列當事人間請求剩餘財產分配事件，本院於民國111年6月22日
言詞辯論終結，判決如下：
    主      文
被告應給付原告新臺幣貳佰柒拾陸萬玖仟捌佰貳拾玖元。
原告其餘之訴駁回。
訴訟費用由被告負擔十分之四，餘由原告負擔。
    事實及理由
一、按訴狀送達後，原告不得將原訴變更或追加他訴。但擴張或
    減縮應受判決事項之聲明者，不在此限，民事訴訟法第255
    條第1項第2、3款定有明文。上開規定，依家事事件法第51
    條規定，於家事訴訟事件準用之。查原告起訴時原請求被告
    給付剩餘財產分配差額新臺幣（下同）3,429,720元，嗣於
    民國110年11月7日擴張聲明為被告應給付原告7,198,313元
    ，經核原告前開訴之變更，係屬擴張應受判決事項之聲明，
    依上開規定，應予准許，合先敘明。
二、原告主張略以：兩造原為夫妻，於110年4月14日經臺灣新北
    地方法院（下稱新北地院）110年度家調字第396號離婚事件
    調解離婚成立，兩造間法定財產制關係歸於消滅。原告於11
    0年4月14日法定財產制關係消滅之基準時點（下稱基準時點
    ），婚後債務金額已超過婚後財產價值，剩餘財產應以0元
    計算，而被告於基準時點之婚後財產計有：㈠出售門牌號碼
    桃園市○○區○○○街00號房屋及其坐落基地之買賣價金5,803,0
    20元。㈡車牌號碼000-0000號自小客車，價值488,000元。㈢
    中國信託銀行存款3,306,730元，價值合計9,597,750元，是
    兩造之剩餘財產差額為9,597,750元。因兩造婚後家庭生活
    費用均係由原告負擔，如平均分配剩餘財產差額，對原告顯
    失公平，應調整為原告得分配上開差額之4分之3即7,198,31
    3元，爰依民法第1030條之1第1、2項之規定，提起本件訴訟
    等語。並聲明：被告應給付原告7,198,313元。
四、被告則以：對於原告之婚後債務金額超過婚後財產價值，剩
    餘財產以0元計算不爭執，惟被告於基準時點之婚後財產僅
    有6,045,658元，扣除被告積欠訴外人方正義之借款債務552
    ,000元，積欠訴外人劉謹瑄之借款債務855,600元，剩餘財
    產僅餘4,638,058元。兩造育有三名子女，子女出生後均由
    被告擔任主要照顧者，且被告亦有協助負擔部分家庭生活費
    用，原告請求調整剩餘財產差額分配比例為原告分得4分之3
    ，被告分得4分之1，並無理由等語置辯。並聲明：原告之訴
    駁回。
五、兩造不爭執之事項（見本院卷第131至132頁）：
  ㈠兩造原為夫妻關係，於110年4月14日經新北地院110年度家調
    字第396號離婚事件調解離婚成立。
  ㈡原告於109年11月26日出售桃園市○○區○○○街00號房地，買賣
    價金為9,850,000元，扣除代償貸款總額3,378,333 元、履
    保服務費5,910元、仲介服務費394,000 元、賣方增值稅262
    ,837元、房屋稅2,050元、代書費3,850元，餘款為5,803,02
    0元，於110年2月4日匯入被告中華郵政股份有限公司龜山郵
    局之帳戶（局號0000000，帳號0000000，下稱郵局帳戶）。
  ㈢兩造婚後剩餘財產分配之計算基準時點為110年4月14日（下
    稱基準時點），斯時兩造各自之婚後財產及債務如下：
  ⒈原告方面：
    ⑴婚後財產：
      ①臺灣中小企業銀行存款114,941元。
      ②益采有限公司出資額，價值330,077 元。
    ⑵婚後債務：
      ①花旗銀行信用借款債務936,649元。
      ②臺灣中小企業銀行借款債務500,000元。
      ③國民年金保險費債務83,994元。
      ④對第三人利文峰之借款債務750,000元。
      ⑤對第三人戴慶彰之借款債務385,000元
      ⑥對第三人張思晉之借款債務110,000元。
      ⑦對第三人劉林阿玉之借款債務60,000元。
    ⑶原告之婚後債務金額超過婚後財產價值，無可供列入分配
      之剩餘財產。
  ⒉被告之婚後財產計有：
    ⑴中國信託銀行存款23,530元。
    ⑵郵局帳戶存款5,682,128元。
    ⑶車牌號碼000-0000號自小客車（下稱系爭車輛），價值340
      ,000元。
六、兩造之爭點及本院之判斷：
（一）兩造於基準時點之剩餘財產差額為何？
    1.按夫妻未以契約訂立夫妻財產制者，除本法另有規定外，
      以法定財產制，為其夫妻財產制；法定財產制關係消滅時
      ，夫或妻現存之婚後財產，扣除婚姻關係存續中所負債務
      後，如有剩餘，其雙方剩餘財產之差額，應平均分配。但
      下列財產不在此限：一、因繼承或其他無償取得之財產。
      二、慰撫金。夫妻現存之婚後財產，其價值計算以法定財
      產制關係消滅時為準。但夫妻因判決而離婚者，以起訴時
      為準，民法第1005條、第1030條之1第1項、第1030之4第1
       項分別定有明文。
    2.查兩造於81年3月21日結婚，婚後未訂立夫妻財產制契約
      ，自應適用法定財產制，嗣原告起訴請求離婚，於110年4
      月14日經新北地院110年度家調字第396號離婚事件調解離
      婚成立，則兩造間之法定財產制關係已告消滅，原告本於
      民法第1030條之1規定請求分配剩餘財產差額，應屬有據
      。
    3.被告應列入分配之剩餘財產為5,539,658元：
    ⑴被告於基準時點有如上開不爭執事項㈢、⒉所列之婚後財產
      ，價值合計為6,045,658元。
    ⑵被告主張其於基準時點尚積欠訴外人方正義借款債務552,0
      00元、訴外人劉謹瑄借款債務855,600元未清償，該等借
      款應列入被告之婚後債務等語，為原告所否認。茲就上開
      債務應否認列，分述如下：
    ①查證人方正義證稱：伊為被告之雇主，被告自106年6、7月
      起，每月向伊借款11,000元，用以繳納系爭車輛之汽車貸
      款，為期48個月，伊於每月5日連同薪水以現金交付被告
      ，因被告已於伊公司任職達10年之久，伊相信被告之為人
      ，故同意無息借款予被告，被告事後自行加計利息，匯款
      50餘萬元至伊永豐銀行帳戶，上開借款債務現已清償完畢
      等語（見本院卷第80至81頁），又系爭車輛確係於106年6
      月9日發照，有行車執照在卷可佐（見本院卷第36頁），
      此均核與被告所述情節大致相符。再被告之薪資收入係以
      日薪計算，每月收入約2萬餘元，農曆正月及七月均會停
      業半個月，停業期間無薪資收入，且自94年兩造次子劉宇
      廷出生後，原告因事業不順，停止額外提供被告金錢等情
      ，為原告所不爭執（見本院卷第133頁），則被告之所得
      於支付自身之生活所需及部分子女生活費用（詳如後述）
      後，應已所剩無幾，而無餘裕購買系爭車輛，是被告確有
      向證人方正義借款以繳納汽車貸款之必要。然而，被告自
      承其係於106年6月購車，自106年7月起開始向證人方正義
      每月借款11,000元（見本院卷第78頁），參諸證人方正義
      證稱其係於每月5日交付借款予被告，且有向被告表示無
      庸給付利息，是自106年7月起至110年4月14日基準時點止
      ，證人方正義共交付被告借款506,000元（計算式：11,00
      0元×46個月＝506,000）。準此，被告於基準時點積欠證人
      方正義之借款債務應為506,000元，而得計入被告之婚後
      債務，被告逾此金額之抗辯，則難認可採。
    ②另證人劉謹瑄固到庭證稱：伊為被告之妹妹，被告自105年
      2月起至109年12月止，陸續向伊借款，伊總計交付被告現
      金530,000元，另有為被告代墊被告應負擔母親每月3,750
      元之扶養費，計57個月，共213,750元，以上合計743,750
      元，被告於110年底自行加計每年5.5%之利息，一次匯款8
      55,696元至伊合作金庫之帳戶，上開借款現已清償完畢等
      語（見本院卷第82至85頁）。惟有關現金借款部分，證人
      劉謹瑄證稱被告都是當面跟證人劉謹瑄說要借款，證人劉
      謹瑄如果身上有錢會立即給付被告，若無足夠現金，則等
      下次見面再交付被告，證人劉謹瑄原本是以紙本紀錄借貸
      明細，後因次數較多，改以電腦繕打，因被告稱其自身亦
      有相關紀錄，故證人劉謹瑄在110年底被告清償前，有提
      供證人劉謹瑄製作之借款紀錄供被告核對，在此之前，被
      告不曾看過證人劉謹瑄製作之借款紀錄等語，此核與被告
      表示被告都是在回娘家時，向證人劉謹瑄表示有借款需求
      ，下次回娘家時再跟證人劉謹瑄拿取金錢，被告並未紀錄
      借款之時間及金額，而係由證人劉謹瑄紀錄，證人劉謹瑄
      每隔1、2個月會給被告看一次借款記錄等情並不相符（見
      本院卷第77頁、第82頁至84頁），又依證人劉謹瑄所自行
      製作之借款表格，被告借款之時間不定、金額不一，次數
      高達27次之多，證人劉謹瑄每次均以現金交付被告，卻未
      要求被告簽立任何書面資料，作為日後核對借款金額之憑
      據，而被告在向證人劉謹瑄借款期間，從未自行記錄借款
      日期、金額，嗣僅憑證人劉謹瑄單方面製作之借款紀錄，
      自行加計利息償還證人劉謹瑄，凡此均與借貸常情相違。
      再兩造婚姻關係存續期間，家庭生活費用中之房屋貸款、
      水費、電費、瓦斯費、網路費及子女學雜費等大筆開銷，
      均係由原告負擔，被告僅負責購買子女洗髮精、衛生紙、
      衣物等生活用品，負擔次子之補習費及子女之醫療費用，
      此為兩造所不爭執（見本院卷第133頁），衡諸被告有穩
      定工作，每月收入2萬餘元，在系爭車輛貸款已另向證人
      方正義借款支付之情形下，應無經濟拮据而需額外向證人
      劉謹瑄借款50餘萬元之必要。再直系血親尊親屬，如能以
      自己財產維持生活者，無受扶養之權利。又依民法第1115
      條第3項規定，負扶養義務者有數人而其親等同一時，應
      各依其經濟能力，分擔義務。被告主張其每月應負擔母親
      扶養費3,750元，自105年4月起至109年12月止，均係由證
      人劉謹瑄借款墊付等語，為原告所否認，證人劉謹瑄雖證
      稱父母共育有4名子女，每名子女須負擔母親扶養費每月3
      ,750元，被告應負擔之部分，均係由其先行墊付等語（見
      本院卷第82至83頁），惟被告母親是否已不能以自己財產
      維持生活，而有受扶養之必要，縱有受扶養之必要，其配
      偶、子女應負擔之扶養費各為若干，均未見被告舉證，又
      證人劉謹瑄之證詞與被告所述明顯矛盾，且與常情不符，
      業如前述，參以證人劉謹瑄與被告為姊妹至親，證言難免
      偏頗，實難僅憑其證言即認被告每月有向其借款3,750元
      支付母親扶養費之事實，是被告主張於基準時點尚積欠證
      人劉謹瑄借款債務855,600元，洵無足採。
    ⑶基上，被告於基準時點之婚後財產價額合計為6,045,658元
      ，扣除積欠證人方正義之婚後債務506,000元，被告之剩
      餘財產價值為5,539,658元。
（二）本件是否應依民法第1030條之1第2項規定調整剩餘財產分
      配額？
    ⒈按夫妻之一方對於婚姻生活無貢獻或協力，或有其他情事
      ，致平均分配有失公平者，法院得調整或免除其分配額。
      法院為前項裁判時，應綜合衡酌夫妻婚姻存續期間之家事
      勞動、子女照顧養育、對家庭付出之整體協力狀況、共同
      生活及分居時間之久暫、婚後財產取得時間、雙方之經濟
      能力等因素，民法第1030條之1第2、3項定有明文。又夫
      妻剩餘財產分配之立法目的係為貫徹男女平等原則，及肯
      定家事勞動價值，是剩餘財產分配請求權得否依民法第10
      30條之1第2項規定免除或酌減其分配額，應以獲得分配之
      一方是否就他方剩餘財產之增加，未予提供相當之協力或
      貢獻，致平均分配剩餘財產之差額，將會造成一方坐享其
      成，而顯失公平為斷。
    ⒉經查，兩造婚後至離婚前均共同生活，建立家庭及撫育子
      女，前階段由原告在外工作負擔家庭經濟，被告在家操持
      家務及照顧三名年幼子女，其後子女年紀漸長，被告於次
      子劉宇廷上幼稚園後，外出工作賺錢，協助負擔部分家庭
      生活費用，兩造子女之生活照顧及家務多係由被告負責，
      為兩造所不爭執（見本院卷第50頁、第132頁反面），則
      兩造於婚姻關係存續期間，對婚姻共同生活、家庭之建立
      、子女之生育教養、家事勞務之付出及家庭經濟之維持乃
      至財產之增加，均有協力或貢獻，夫妻平均分配剩餘財產
      差額，應無顯失公平之情。被告徒以其為家庭主要經濟來
      源者，主張依民法第1030條之1第2項規定，請求調整夫妻
      剩餘財產分配額，顯然忽略身為妻子、母親之被告在家中
      為家事勞動、子女照顧養育等對家庭付出之整體協力狀況
      ，尚非可採。
    ⒊依上說明，原告於基準時點現存之婚後財產，扣除婚姻關
      係存續所負債務後，已無剩餘，而被告於基準時點之剩餘
      財產價值為5,539,658元，兩者差額為5,539,658元，是原
      告得請求被告給付剩餘財產差額之2分之1為2,769,829元
      。
七、從而，原告依民法第1030條之1規定，請求被告給付剩餘財
    產差額之半數即2,769,829元，為有理由，應予准許；逾此
    範圍之請求，即屬無據，應予駁回。
八、本件事證已臻明確，兩造其餘之攻擊或防禦方法及所用之證
    據，經本院斟酌後，認為均不足以影響本判決之結果，爰不
    逐一論列，併此敘明。
九、訴訟費用之負擔：家事事件法第51條、民事訴訟法第79條。
中　　華　　民　　國　　111 　年　　7 　　月　　18　　日
                  家事法庭    法　官      劉佩宜
以上正本證明與原本無異。
如不服本判決，應於送達後20日內，向本院提出上訴狀並表明上
訴理由，如於本判決宣示後送達前提起上訴者，應於判決送達後
20日內補提上訴理由書（須附繕本）。
如委任律師提起上訴者，應一併繳納上訴審裁判費。
中　　華　　民　　國　　111 　年　　7 　　月　　18　　日
                              書記官      曾啓聞